臺灣臺北地方法院民事判決　　　　　　　95年度簡上字第63號
上　訴　人　乙○○○○○ ○○○○ ○○○○
　　　　　　　　　　　原住桃園縣桃園市○○路112號
　　　　　　庚○○○○ ○○○ ○○○○○
　　　　　　己○○○○○ ○○○ ○○○○○
　　　　　　　　　　　原住同上
　　　　　　癸○○○○ ○○○○ ○○○○
　　　　　　　　　　　原住同上
　　　　　　辛○○○ ○○○ ○○○○○
　　　　　　　　　　　原住同上
　　　　　　丙○○○○○ ○○○○ ○○○○
　　　　　　　　　　　原住同上
　　　　　　壬○○○ ○○○ ○○○○○
　　　　　　　　　　　原住同上
　　　　　　戊○○○○○ ○○○ ○○○○○
　　　　　　　　　　　原住同上
　　　　　　丁○○○○○ ○○○ ○○○○○
　　　　　　　　　　　原住同上
　　　　　　甲○○○○○ ○○ ○○○○○
　　　　　　　　　　　原住同上
共　　　同
訴訟代理人　高榮志律師
被 上訴 人　正格管理顧問國際有限公司
法定代理人　子○○
訴訟代理人　寅○○
上列當事人間請求返還不當得利事件，上訴人對於民國94年11月
24日本院台北簡易庭94年度北簡字第8553號第一審判決提起上訴
，本院於民國96年6月13日言詞辯論終結，判決如下：
    主      文
原判決關於駁回上訴人戊○○○○○ ○○○ ○○○○○後開第二項之訴部分，
及該部分訴訟費用之裁判廢棄。
被上訴人應給付上訴人戊○○○○○ ○○○ ○○○○○新台幣萬捌仟零壹拾
陸元，及自民國九十四年三月二十九日起，至清償日止，按週年
利率百分之五計算之利息。
其餘上訴人之上訴駁回。
第一、二審訴訟費用，由被上訴人負擔十分之一，餘由上訴人
戊○○○○○ ○○○ ○○○○○以外之其餘上訴人負擔。
    事實及理由
壹、程序部分：
一、被上訴人雖抗辯上訴人已離開我國多日，上訴人訴訟代理人
    未受合法委任，本件上訴已逾期云云，惟按訴訟代理人若受
    特別委任得代當事人提起上訴，民事訴訟第70條第1項定有
    明文，經查上訴人訴訟代理人於原審係受特別委任，此有委
    任狀在卷可按（見原審卷第13頁至第22頁），則上訴人訴訟
    代理人於法定期間內代上訴人提起本件上訴，即無何上訴逾
    期之可言，被上訴人上項抗辯，顯無依據，並不可採。另上
    訴人訴訟代理人已於95年5月3日提出上訴人所出具之委任狀
    ，而被上訴人訴訟代理人復不爭執委任狀上訴人簽名之真正
    （見本院卷第42頁），則本件上訴人訴訟代理人已於本院受
    合法委任，亦堪認定，被上訴人抗辯上訴人訴訟代理人未受
    合法委任云云，亦屬無稽，洵無可取。
二、按「關於由無因管理不當得利或其他法律事實而生之債，依
    事實發生地法。」涉外民事法律適用法第8條定有明文，本
    件上訴人為越南人，其主張被上訴人未依規定於我國扣除越
    南國稅受有不當得利及有債務不履行之法律事實，則依上述
    規定，即應以事實發生地之我國法為準據法，先予敘明。
貳、實體部分：
一、上訴人起訴主張：上訴人乙○○○○○ ○○○○ ○○○○等10名均係越南
    國籍勞工，自民國91年3月21日起至94年3月20日止，為期3
    年合法受僱於訴外人樺豐實業股份有限公司 (下稱樺豐公司
    )。因上訴人等與訴外人樺豐公司就薪資部分，及與被上訴
    人就代收越南國稅 (服務費)部分發生爭議，嗣後並於台北
    縣政府勞工局進行二次協調會，其中上訴人等業已與僱主達
    成和解，惟就被上訴人代收越南國稅部分仍有爭執。上訴人
    等係於91年10月1日前入境，依照行政院勞工委員會92年8月
    29日勞職外字第0920041696A號解釋函 (下稱系爭解釋函)，
    雖然可以代扣越南國稅，但是應與外勞協議。而被上訴人辯
    稱兩造間有代收越南國稅之協議，惟無法提出上訴人等同意
    被上訴人代收之同意書以茲證明。縱算兩造對此確有協議，
    亦違反主管機關上述解釋令函，應解為違反法律強制規定而
    為無效，是被上訴人代收越南國稅之行為即屬無法律上原因
    ，且自上訴人等薪資中代扣了2年份之越南國稅而受有利益
    [每人每月新台幣 (下同)1,584 元，共計造成上訴人每人38
    ,016 元之損害]，是依不當得利及債務不履行損害賠償規定
    請求被上訴人給付上訴人每人38,016元，並聲明：(一)原判決
    廢棄。(二)被上訴人應給付上訴人每人38,016元，及自起訴狀
    繕本送達之翌日起 (即94年3月29日)至清償日止，按年息5%
    計算之利息。
二、被上訴人辯以：上訴人係由訴外人吉暐公司所引進之勞工，
    與被上訴人無關，因吉暐公司結束營業，被上訴人於上訴人
    入境後3、4月才由勞委會要求被上訴人接手後續業務，是被
    上訴人並未收取越南國稅，該稅款應已由國外仲介領取。又
    依系爭解釋函所示，上訴人仍應繳納越南國稅，且上訴人於
    入境時即已同意並簽署扣款明細表，而系爭扣款明細表乃由
    吉暐公司交予被上訴人，被上訴人實未收取上訴人任何款項
    ，上訴人所請求之款項，均由僱主直接匯予台灣的一個帳號
    ，再由此帳號轉到越南的民族建築與發展公司，被上訴人並
    未經手，自無所謂獲有利益之情形，是上訴人之請求並無理
    由，並聲明：上訴駁回。
三、兩造不爭執之事實：
(一)上訴人等均係越南國籍勞工，經由吉暐公司仲介引進台灣，
    自91年3月21日起至94年3月20日止3年內均受僱於訴外人樺
    豐公司，因受限於勞動契約，上訴人等均於94年3月19日上
    午離境(見原審卷第10頁、第11頁)。
(二)依系爭解釋函指出，我國私立就業服務機構對於91年10月1
    日起入國工作之越南籍勞工，不得代收越南國稅 (服務費)
    。因上訴人等與被上訴人就代收越南國稅部分發生爭議，嗣
    雙方至台北縣政府勞工局進行協調，惟因協調不成立而由上
    訴人等提出本訴訟 (見原審卷第6頁、第7頁、第9頁)。
(三)被上訴人之職員即本件之訴訟代理人寅○○曾於94年3月15
    日出具收據，表明曾收到上訴人戊○○○○○ ○○○ ○○○○○每月1,58
    4元，共24個月總計38,016元之越南國稅（見本院卷第168頁
    ）。
四、上訴人並未同意被上訴人或其他人代收系爭越南國稅（服務
    費）：
(一)上訴人主張其未同意仲介公司收取系爭系爭越南國稅（服務
    費）等情，業有上訴人來我國工作時所出具之「外國人來華
    工作費用及工資切結書」在卷（見本院卷第62頁至第95頁）
    可資佐證，被上訴人復不爭執上述切結書之真正，即堪信為
    真實。而依上述切結書所載，並無上訴人同意越南仲介公司
    收取系爭越南國稅（服務費）之明文，準此，即堪認上訴人
    並未同意被上訴人或其他仲介公司收取系爭越南國稅（服務
    費）。
(二)被上訴人辯稱其代收越南國稅（服務費），係依法本互惠原
    則代越南仲介公司收取，並無不當得利云云（見原審卷第59
    頁），惟被上訴人迄本院言詞辯論終結時止並未提出上訴人
    須向其本國越南繳納系爭越南國稅（服務費）之法令依據，
    其空言抗辯係依越南國法令本互惠原則代越南仲介收取系爭
    越南國稅（服務費）云云，即屬無稽，而不可採。
(三)被上訴人另辯稱系爭費用，已交國外仲介領取云云，並提出
    民族建築與發展公司（下稱民族公司）收據為證（見原審卷
    第69-5頁至第69-15頁），惟查，被上訴人未證明上訴人應
    依越南法令繳納系爭費，及上訴人未同意仲介公司收取系爭
    越南國稅（服務費），均如前述，則民族公司不得收取系爭
    越南國稅（服務費），亦堪認定，茲民族公司既不得收取系
    爭越南國稅（服務費），則其上述收據是否為真，即堪存疑
    ，而不可遽採，被上訴人上項抗辯，亦屬無據，而無可採。
五、除上訴人戊○○○○○ ○○○ ○○○○○外，其餘上訴人無法證明被上訴
    人代收系爭越南國稅（服務費）：
    上訴人主張被上訴人曾收取系爭越南國稅（服務費）云云，
    無非以台北縣勞工局協調會議記錄（見原審卷第6頁至第7頁
    ）及被上訴人所不爭執為真正之收據（見本院卷第168頁）
    為證，惟查，上述收據，雖係由被上訴人訴訟代理人寅○○
    所出具，其上並載明收到上訴人戊○○○○○ ○○○ ○○○○○部分之系
    爭越南國稅38,016元，惟僅係針對上訴人戊○○○○○ ○○○ ○○○○○
    部分，別無其亦收受其他上訴人系爭國稅之記載，是本院自
    不得單憑上述上訴人戊○○○○○ ○○○ ○○○○○部分之收據，即推認
    被上訴人亦已收取其餘上訴人之系爭越南國稅。且查，樺豐
    公司係將上訴人包括稅、保險費、膳食費、服務費及系爭越
    南國稅（服務費）等費用，匯予訴外人丑○○等情，業有樺
    豐公司95年8月17日函乙份在卷可資佐證（見本院卷第101頁
    至第122頁），上訴人復不爭執上述匯款之事實，此即足認
    上訴人之系爭越南國稅，均係先由樺豐公司匯予丑○○而非
    被上訴人。至台北縣勞工局協調會雖係由被上訴人之訴訟代
    理人代表被上訴人出席，然該單純出席之事實，亦不必然表
    示被上訴人確曾收受上訴人戊○○○○○ ○○○ ○○○○○外其餘上訴人
    之系爭越南國稅，是除上訴人戊○○○○○ ○○○ ○○○○○外，其餘上
    訴人主張被上訴人向其收取系爭越南國稅云云，均屬無據，
    而不可採。
六、上訴人戊○○○○○ ○○○ ○○○○○並未同意被上訴人收取系爭越南國
    稅，且被上訴人確已收取上訴人戊○○○○○ ○○○ ○○○○○系爭越南
    國稅既均如前述，則被上訴人受有38,016元越南國稅之利益
    即顯無法律上之原因，從而，上訴人戊○○○○○ ○○○ ○○○○○本我
    國民法第179條之規定，請求被上訴人返還上述不當得利，
    即屬有據，應予准許。至其餘上訴人部分，因無法證明，被
    上訴人受有利益且受有損害可歸責於被上訴人，是其依不當
    得利之法律關係請求，即屬無據，不應准許。
七、綜上所述，上訴人戊○○○○○ ○○○ ○○○○○本於不當得利之法律關
    係，請求被上訴人給付38,016元，及自94年3月29日（即起
    訴狀繕本送達被上訴人之翌日）起，至清償日止，按週年利
    率5%計算之利息，為有理由，應予准許。至上訴人戊○○○○○
    ○○○ ○○○○○以外其餘上訴人所為請求，為無理由，應予駁回
    。原審就前開應准許部分，為上訴人敗訴之判決，尚有未洽
    ，上訴意旨求予廢棄改判，為有理由，爰由本院予以廢棄改
    判如主文第2項所示。至上訴人戊○○○○○ ○○○ ○○○○○以外其餘
    上訴人之請求不應准許部分，原判決為上訴人敗訴之判決，
    經核於法並無不合，上訴意旨求予廢棄改判，為無理由，應
    駁回其上訴。
八、因本案事證已臻明確，兩造其餘主張陳述及所提之證據，均
    毋庸再予審酌，附此敘明。
九、據上論結，本件上訴為一部有理由，一部無理由，依民事訴
    訟法第436條之1第3項、第450條、第449條第1項、第79 條
    ，判決如主文。
中　　華　　民　　國　　96　　年　　7 　　月　　4　　日
                民事第三庭  審判長法　官  吳光釗
                                  法  官  曾啟謀
                                  法　官　詹駿鴻
以上正本係照原本作成。
本判決不得上訴。
中　　華　　民　　國　　96　　年　　7 　　月　　9　　日
                     　           書記官　官碧玲
